【裁判字號】    93,重上,358
【裁判日期】    950307
【裁判案由】    損害賠償
【裁判全文】
臺灣高等法院民事判決                 93年度重上字第358號
上  訴  人  業聯營造股份有限公司
法定代理人  丙○○
            甲○
            乙○○
訴訟代理人  謝佳伯律師
被 上訴 人  臺北市政府工務局新建工程處
法定代理人  丁○○
訴訟代理人  顧立雄律師
            王玉如律師
複 代理 人  經雯貴律師
            莊淑君律師
上列當事人間損害賠償事件，上訴人對於中華民國93年5月28日
臺灣臺北地方法院92年度重訴字第9號第一審判決提起一部上訴
，並為部分訴之變更，本院於95年2月21日言詞辯論終結，判決
如下：
    主      文
上訴駁回。
變更之訴及假執行之聲請均駁回。
第二審、變更之訴訴訟費用均由上訴人負擔。
    事實及理由
甲、程序方面：
一按於第二審為訴之變更、追加或提起反訴，非經他造同意，不
  得為之。但民事訴訟法第255條第1項第2款至第6款情形，不在
  此限，同法第446條第1項定有明文。上訴人就附表編號六請求
  新臺幣400萬元部分，於原審係依民法第231條、第227條、第
  227條之2、第240條之規定、契約營繕工程統一說明書第14條
  、系爭工程合約第7條之約定請求，於本院變更依民法第505條
  之規定請求（本院卷(二)第132頁），然其請求之基礎事實同一
  ，依民事訴訟法第255條第1項第2款之規定及前揭說明，無庸
  得被上訴人之同意。
二被上訴人另辯稱兩造於原審既經民事訴訟法第270條之1第1項
  第3款之規定，整理並協議簡化爭點及不爭執點，同意就原審
  民國92年6月12日言詞辯論期日協議簡化之爭點為主張及辯論
  ，上訴人應受其拘束，不得於本院為前開訴之變更云云。惟民
  事訴訟法第270條之1第3項前段規定應受其拘束之爭點協議，
  係指當事人就其既已主張之爭點，經依同條第1項第3款或第2
  項為協議者而言；至於協議前未經當事人主張之爭點，既不在
  協議範圍，自不受協議之拘束（最高法院94年度台上字第493
  號判決意旨參照）。又爭點簡化協議與爭點整理為不同概念，
  前者之效力，原則上依契約法理定之，後者則適用失權規定為
  處理。本件兩造於原審92年6月12日言詞辯論時，僅就法官提
  示之爭點，確認其爭執事項與不爭執事項，就訴訟標的部分，
  上訴人亦僅確認其係依施工說明書、契約，及民法第240、231
  ,227,179,227-2 條等約定或規定之法律關係為請求，並未明
  示或默示其已不再就其餘訴訟標的法律關係另為請求，則兩造
  就此尚未達成任何協議，揆諸前揭說明，難謂存有兩造及法院
  應同受拘束之爭點整理簡化協議，即就上訴人欲變更之訴訟標
  的法律關係，自不生爭點整理簡化協議後之訴訟上契約效力。
  而訴之變更或追加，係指訴訟上請求（含民事訴訟法第244條
  第1項第2、3款之訴訟標的及應受判決事項聲明）有所改變或
  增加者而言，於第二審程序是否准許，應依同法第446條第1項
  準用第255條第1項本文之原則及但書之例外規定決之，倘上訴
  人所為訴之追加或變更，具有上開例外規定情事，即難謂其係
  於二審始為之追加或變更，將因原審已為爭點整理而當然發生
  失權之效果。從而，被上訴人上揭不同意上訴人訴之變更之所
  辯，即無可採。
三按「在第二審為訴之變更合法者，原訴可認為已因而視為撤回
  時，第一審就原訴所為判決，自當然失其效力。第二審法院應
  專就新訴為裁判，無須更就該判決之上訴為裁判」，業據最高
  法院71年度臺上字第3746號著為判例。上訴人前開訴之變更既
  屬合法，本院僅須專就其新訴即以民法第505條為請求權基礎
  者裁判，無庸再就其於原審依民法第231條、第227條、第227
  條之2、第240條之規定、契約營繕工程統一說明書第14條、系
  爭工程合約第7條之約定請求部分為裁判。
四上訴人於本院就附表編號一至五請求之項目、金額，其請求權
  基礎各如附表所示，至於其於原審另依民法第227條之2、第
  240條之規定、契約營繕工程統一說明書第14條、系爭工程合
  約第7條之約定請求部分，於本院已表明不再主張（本院卷(二)
  第132頁），本院亦無庸就其不再主張之訴訟標的為裁判。
五按「當事人不得提出新攻擊或防禦方法。但有下列情形之一者
  ，不在此限‧‧‧三  對於在第一審已提出之攻擊或防禦方法
  為補充者」，民事訴訟法第447條第1項第3款定有明文。上訴
  人於本院聲請由中華民國建築技術學會鑑定，雖屬新攻擊方法
  ，然係對其在第一審已提出之攻擊方法為補充，依上開規定，
  應予准許其提出該新攻擊方法。
六另按當事人法定代理人之代理權消滅者，應由有代理權之法定
  代理人承受訴訟；當事人不聲明承受訴訟時，法院亦得依職權
  ，以裁定命其續行訴訟，民事訴訟法第170、178條定有明文。
  又公司因解散，其權利能力即受限制，而縮小在清算範圍內，
  此觀公司法第25條規定自明。又解散之公司，除因合併、破產
  而解散者外，應行清算；公司之清算，除公司法或章程另有規
  定，或股東會另為選任者外，以全體董事為清算人；公司之清
  算人，在執行職務範圍內，為公司之負責人，公司法第24 條
  、第322條第1項及第8條第2項規定甚明。查上訴人業經臺北市
  政府商業管理處於94年10月8日以北市商二字第09433542200號
  函命其解散，此有該函抄本可按（本院卷(二)第188-189頁），
  依公司法第24條之規定，上訴人即應行清算；惟上訴人迄未依
  公司法第334條準用第83條之規定，向法院聲報清算人，有臺
  灣臺北地方法院94年12月20日北院錦民科平字第0940008465號
  函為憑（本院卷(二)第199頁）。揆諸首揭說明，即應以上訴人
  公司變更登記表所載之全體董事丙○○、甲○、乙○○等人（
  本院卷(二)第187頁），為清算人而為上訴人之法定代理人，此
  部分已經本院於95年1月5日裁定「本件應由丙○○、甲○、乙
  ○○為上訴人之法定代理人，承受訴訟」確定。
乙、得心證之理由：
一上訴人起訴主張：兩造於87年12月15日訂立工程合約（下稱系
  爭合約），附件有投標須知補充規定（下稱補充規定）、營繕
  工程統一施工說明書（下稱施工說明書）等，由伊承攬被上訴
  人「臺北市12號公園新建工程第一標建築主體裝修及景觀工程
  」（下稱系爭工程），約定總價1,438,000,000元，依系爭補
  充規定第36條約定，工程應於開工後990日內完成。伊為配合
  工程進度，要求西三水街市場拆遷在開工後96日內完成，經被
  上訴人准予備查在案。詎伊於88年1月22日開工後，即因多項
  因素造成施工困難，尤以西三水街市場攤販及電箱佔用工程基
  地東側為甚，被上訴人遲至89年7月22日方將基地完整交付伊
  ，致延誤工期547日，使連續壁工程無法依原計畫施工，影響
  機械進行挖掘及施工動線，因須跳躍施工，各單元均無法於預
  定時間完成，造成器具、人員虛耗，工率折損，增加伊施工成
  本。被上訴人對伊所受損害及所失利益未予補償，伊不堪資金
  遭積壓上億元，於90年3月31日停工，被上訴人於90年5月16
  日函文自90年4月30日終止契約，並沒收工程款、管理費及履
  約保證金計107,850,000元。伊因被上訴人遲延交地被迫停工
  ，已經其自認，係非可歸責於己之事由，而被上訴人於工程基
  地障礙未排除前即要求伊進場施工，其延遲交地顯有故意或重
  大過失，自應負不完全給付之責，給付伊因上開原因增加之工
  程款、賠償其受領遲延之損害等如原判決附表所示項目及金額
  ，伊並保留其他金額，先一部請求其中1千萬元；又伊請求權
  未罹於時效而消滅。爰依民法第231條、第227條、第227條之2
  、第240條之規定、系爭合約第7條、系爭施工說明書第14條之
  約定（詳如原判決附表請求權基礎欄所載），求為命被上訴人
  給付1千萬元，及自起訴狀繕本送達翌日起至清償日止，按年
  利率5%計算之利息之判決。
  被上訴人則以：上訴人之請求已罹於時效，且其不可能發生「
  因工期延誤而受損害」之情事，伊未遲延交付工程基地，無庸
  對其負債務不履行之損害賠償責任，其依各請求權基礎所為請
  求均無理由，遑論其未舉證證明其支出求償項目之成本致受有
  實際損害，亦未舉證證明該等損害與本件原因事實間有相當因
  果關係等語，資為抗辯。
二原審駁回上訴人之請求，上訴人提起上訴，就附表編號一至五
  號之請求，減縮至依附表所示之請求權基礎，編號六之請求變
  更為依民法第505條之規定請求，聲明：
  (一)原判決關於駁回上訴人在第一審970萬元及其法定利息部分
    與該部分假執行之聲請均廢棄。
  (二)前項廢棄部分，被上訴人應給付上訴人970萬元，及自起訴
    狀繕本送達被上訴人之翌日起至清償日止，按年息5%計算之
    利息。
  (三)請准上訴人提供現金或等值之銀行可轉讓定期存款單為擔保
    ，宣告假執行。
  被上訴人則聲明：
  (一)上訴及變更之訴均駁回。
  (二)如受不利之判決，被上訴人願供擔保，請准宣告免為假執行
    。
三上訴人主張前揭之事實，提出工程進度表、基地被侵入之照片
  、協調會議紀錄、連續壁及基樁機具租金支出之損失及相關單
  據、工率損失及外勞閒置期間支付薪資等損失相關單據，及工
  程延誤法令變更致增加土方處理費、預購材料利息、履約保證
  金利息、管理費、遲延估驗致遲延領取估驗款利息、工程利潤
  等損失計算方式等件為證（原審卷(一)第21-233頁）。被上訴人
  就兩造於87年12月15日簽訂系爭合約，由上訴人承攬系爭工程
  ，系爭工程於88年1月22日開工，原定工期為990日，嗣於90年
  3 月31日起停工，開工至停工期間計636日，其於90年5月16日
  函上訴人，自90年4月30日起終止系爭工程合約，並沒收履約
  保證金107,850,000元等情不爭執（原審卷(二)第92, 93頁），
  惟否認其遲延交付工程基地情事，並以前揭情詞置辯。
四按「承攬人之損害賠償請求權，因其原因發生後，一年不行使
  而消滅」，民法第514條第2項固定有明文，惟所謂承攬人之損
  害賠償請求權，係指同法第506條第3項、第507條第2項、第
  509條、第511條等之損害賠償請求權。此之損害賠償請求權，
  係指本於有可歸責於定作人之事由所生承攬之賠償請求權，與
  因債務之不完全給付或給付遲延而生之請求權，係不同之訴訟
  標的。本件上訴人就如附表編號一至五分別依民法第231條給
  付遲延之損害賠償、第227條不完全給付之損害賠償，請求被
  上訴人賠償，另有其時效之規定，應適用民法第125條一般請
  求權15年時效之規定，被上訴人泛指承攬人所有損害賠償請求
  權，均已涵蓋在民法第514條第2項之一年短期時效之內，不容
  再事細分請求之依據，否則該條將永無適用之機會云云，容有
  誤會；至於其所引本院87年度重上更(三)字第163號、原審89年
  度重訴字第1860號判決，均係個案判斷，尚無拘束本件之效力
  。被上訴人辯稱上訴人就如附表編號一至五依民法第231條、
  第227條之請求權已罹時效而消滅云云，自無足採。
五上訴人請求被上訴人賠償如附表編號一至五計570萬元，係依
  民法第231條、第227條之規定請求，並主張被上訴人應於88年
  10月22日交付完整工地，然其遲至89年7月22日始交付完整工
  地，應負遲延責任云云，為被上訴人所否認，上訴人自應舉證
  以實其說，上訴人雖以工程進度表（原審卷(一)第22頁）及請求
  被上訴人提出監造日報表為其立證方法。惟按「稱承攬者，謂
  當事人約定，一方為他方完成一定之工作，他方俟工作完成，
  給付報酬之契約」，民法第492條定有明文。是承攬契約係以
  一定工作之完成為契約之要素，除系爭工程定有工程實務所謂
  之「保證里程碑日期 (Guaranteed Milestone Date)」，藉以
  分階段管制工程進度，因此可能得藉由該保證里程碑日期判斷
  各該分項工程之施作是否發生工期延誤之情事者外，系爭工程
  是否發生工期延誤之情事，自應以承攬工作之完成是否逾越契
  約所定工期為其判斷依據，無庸亦無從判斷各該具體分項工程
  之施作是否發生工期延誤之情事，自更無就各該具體分項工程
  之施作主張「工期延誤」之可能。查系爭工程於88年1月22日
  開工，合約原定之工期為990日，有系爭合約、補充規定在卷
  可憑（原審卷(一)第247-259頁），是系爭工程預定完成日期應
  為91年6月14日，且依系爭合約、補充規定之約定，兩造未另
  約定任何保證里程碑日期。上訴人提出之工程進度表，僅為其
  施工預度進度表，另依補充規定第8條「未達施工進度落後百
  分之十以上，定作人應通知承攬人於期限內趕工達到預定進度
  或完成改善‧‧‧」之約定，對於預定之施工進度表，應屬兩
  造對於工程進度之管制、監督及預定器具之準備，非謂單項工
  程之施工進度落後，即有給付遲延之情事。再依施工說明書第
  14條「本工程如因收購土地、申請水權、拆遷建築物、遷移墳
  墓、電力、電訊、給水設備等障礙物因變更設計‧‧‧或其他
  可歸責於甲方（被上訴人）之事由，致影響部分工程之進行時
  ，乙方（上訴人）得依合約約定提出展延工期之要求，工程司
  應按實際情形及核定預定進度網圖，核算免計及展延日數‧‧
  ‧並得請求甲方核計按合約總計百分之二點五除以原工期日數
  所得金額乘以免計及展延日數之工程管理費用」之約定（原審
  卷(一)第375頁），顯見被上訴人就系爭工程交付工地乃屬定作
  人之協力義務，至工期無法在預定工程期間施工完畢，承包商
  固得依工期展延之事由是否可歸責於定作人之不同，而分別請
  求該條所定數額之工程管理費。再以系爭工程之編列，係以直
  接工、料成本之一定百分比編列，內含於直接工、料項目之單
  價中而以乙式計價，有工程詳細表影本在卷可參（原審卷(一)第
  379頁)。可見於系爭合約原定工期之內，承包商之工程管理費
  用已內含於各期估驗計價款中，則依系爭合約第14條之約定，
  無從推論分項工程有施工期限之事實。上訴人復未舉證證明被
  上訴人依何法令規定或契約約定，應於88年1月22日前交付完
  整工地予上訴人，其逕以施工進度表謂被上訴人未於是日交付
  完整工地即屬給付遲延云云，即無足採。況依上訴人主張之事
  實，被上訴人非未全部交付，而就上訴人主張被上訴人未交付
  工地之面積多寡，占全部工地面積之比例均未見上訴人舉證以
  實其說。查系爭工程位於龍山寺前，係由臺北市○○○路、西
  園路、廣州街及三水街所圍成之完整街廓，有施工說明書可參
  （原審卷(一)第381頁)。上訴人主張西三水街部分工地，除因市
  場攤商占用之基地東側無從施作外，其餘工地部分被上訴人已
  於開工時交付上訴人進場施作其他工程，上訴人並已按期申請
  估驗計價，亦有第一次變更設計修正合約總價表及新增單價議
  定書、結算明細表、第二次變更設計修正合約總價表及新增單
  價議定書、結算明細表等在卷可按（原審卷(一)第390- 406頁）
  。而「給付有確定期限者，債務人自期限屆滿時起，負遲延責
  任。給付無確定期限者，債務人於債權人得請求給付時，經其
  催告而未為給付，自受催告時起，負遲延責任。其經債權人起
  訴而送達訴狀，或依督促程序送達支付命令，或為其他相類之
  行為者，與催告有同一之效力。前項催告定有期限者，債務人
  自期限屆滿時起負遲延責任」，民法第229條定有明文。系爭
  工程所定施工期限至91年6月14日始屆滿，已如前述，而分項
  工程之預定進度，乃定作人為監督及掌控工程施工進度所規定
  ，屬其利益，非屬定期間之給付，尚難以定作人即被上訴人未
  於系爭工程施工前交付工程全部所需之工地，即認其給付遲延
  ，上訴人主張被上訴人應負給付遲延責任云云，即無可取。
六次按「工作需定作人之行為始能完成者，而定作人不為其行為
  時，承攬人得定相當期限，催告定作人為之」，民法第507條
  第1項定有明文。而工作需定作人之協力行為始能完成者，定
  作人之協力行為並非其義務，縱不為協力亦不構成債務不履行
  。被上訴人為系爭工程之定作人，其未交付工地予承攬人即上
  訴人施工，僅屬不為協力行為，亦不得遽認被上訴人應負債務
  不履行之損害賠償責任（最高法院89年台上字第903號判決意
  旨參照）。另見同條第2項僅規定承攬人得解除契約，並得請
  求因契約解除而生之損害者，益明。是縱被上訴人有交付完整
  工地之義務，而未在工程進度預估之時間內交付，僅屬不可歸
  責於上訴人之事由，無法依預定之時程施作，上訴人非不得依
  施工說明書第14條之約定行使其權利，即請求被上訴人免計及
  展延日數，再合併請求按合約總計2.5%除以原工期日數所得金
  額乘以免計及展延日數之工程管理費用，而此仍屬承攬報酬請
  求權，而非債務不履行（含給付遲延及不完全給付）之損害賠
  償請求權。或依民法第507條第2項規定「定作人不於前項期限
  內為其行為者，承攬人得解除契約，並得請求賠償因契約解除
  而生之損害」，為解除契約並請求損害賠償。乃上訴人捨此不
  為，反依民法第231條、第227條之規定請求被上訴人賠償損害
  ，即有未合。再被上訴人縱未按時交付完整工地予上訴人，亦
  不該當民法第227條不完全給付之要件，上訴人據此請求被上
  訴人賠償，亦無理由。
七上訴人聲請函中華民國建築技術學會（下稱建築技術學會）鑑
  定，鑑定結果雖認：「1.連續壁及基樁施工租金支出之損失：
  ‧‧‧(6)查此兩項之損失，皆係肇因於新工處遲延排除三水街
  市場攤商佔用基地東側，遲延至89年7月22日始將完整工地交
  付業聯公司所產生‧‧‧可歸責於新工處。業聯公司自得‧‧
  ‧請求新工處‧‧‧補償，賠償金額建議為40,917,727元。2.
  施工費損失及外勞閒置薪資之損失‧‧‧(2)‧‧‧此兩項之損
  失，皆同係肇因於新工處‧‧‧與前項合併計算之賠償金額為
  40,917,727元。3.工程延誤及法令變更致增加土方處理費之損
  失‧‧‧本項之請求無理由，應予駁回。4.預購材料利息損失
  ‧‧‧(2)‧‧‧延誤以實際遲延交付工地275天為準約九個月
  ，利率為5%，需要補貼則為1,437,802元。5.履約保證金損失
  ‧‧(3)‧‧履約保證金143,800,000元之利息損失為5,417,123
  元」，有鑑定報告書可稽（見該報告書第12-18頁）。然被上
  訴人是否遲延交付工地、違反交付工地之協力義務是否構成給
  付遲延債務不履行之損害賠償責任等，均屬法律上之判斷，應
  屬法院依法審酌、判斷之範疇。建築技術學會所為前揭上訴人
  所受損害，乃「皆係肇因於新工處遲延排除三水街市場攤商佔
  用基地東側，遲延至89年7月22日始將完整工地交付業聯公司
  所產生‧‧‧可歸責於新工處」，逾越其鑑定範疇，其上開鑑
  定意見即無足採，是上開鑑定意見自難作為有利於上訴人認定
  之依據。
八上訴人另請求已施工但尚未估驗之報酬400萬元（附表編號六
  部分）云云，按上訴人係依民法第505條之規定請求該報酬，
  其時效之規定應依同法第127條第7款「下列各款請求權，因二
  年間不行使而消滅：‧‧‧七  技師、承攬人之報酬及其墊款
  」之規定。依上訴人之陳述：「原告（上訴人）不堪資金遭被
  告（被上訴人）積壓上億元，終於自90年3月31日停止施作，
  被告（被上訴人）於90年5月16 日函文自90年4月30日終止契
  約」（原審卷(三)第11頁），或被上訴人陳述：「原告（上訴人
  ）‧‧‧自90年3月31日起停工‧‧‧及至90年4月25日，原告
  （上訴人）更已確定無法繼續施作系爭工程，被告（被上訴人
  ）不得已於90年5月16日致函原告（上訴人），表示自90年4月
  30 日起終止系爭工程合約」（原審卷(一)第243頁），則無論自
  上訴人停止施作系爭工程之90年3月31日或上訴人確定無法繼
  續施作系爭工程之90年4月25日，甚或自被上訴人函文所示終
  止契約之90年4月30日、終止契約通知函文之90年5月16日，迄
  上訴人主張依民法第505條之規定請求上開400萬元報酬之93年
  8月5日（本院卷(一)第34,38, 52頁），均已逾前開2年時效。上
  訴人雖又主張其於91年12月19日提起本件訴訟，其請求權未罹
  於時效云云，然查上訴人於原審就上開400萬元之請求，原係
  依民法第231條、第227條、第227之2條、第240條之規定、契
  約營繕工程統一說明書（即施工說明書）第14條、系爭合約第
  7條之約定請求（見原判決附表編號所示九部分），並陳述：
  「本件我們並沒有請求承攬報酬部分」（原審卷(一)第270頁）
  ，是上訴人於原審就上開400萬元之請求，確非請求民法第505
  條之報酬，而係於上訴本院後於93年8月5日提出上訴理由狀時
  方就此部分變更其訴請求承攬報酬，有如前述，且為上訴人94
  年11月17日陳報狀中再次說明：「附表編號六號請求項目之請
  求權基礎為民法第505條」、「上開附表係依民法第505條請求
  400萬元，於原審係依民法第231條、227條等請求，為訴之變
  更或追加？）訴之變更」在卷（本院卷(二)第126,132頁），上
  訴人上開請求400萬元起訴之初既非依民法第505條請求，迄93
  年8月5日方變更其訴依民法第505條請求，上訴人該請求權是
  否罹於時效自應以主張該請求權時之93年8月5日為計算基礎，
  而非起訴時之91年12月19日。上訴人又主張其於起訴前即與被
  上訴人向臺北市採購申訴審議委員會進行調解，嗣因被上訴人
  於91年7月26日片面拒絕賠償而調解不成立，其於91年12月19
  日提起本件訴訟，未罹於時效云云。然按「消滅時效，因左列
  事由而中斷‧‧‧三  起訴。左列事項，與起訴有同一效力‧
  ‧二  聲請調解或提付仲裁」、「時效因聲請調解或提付仲裁
  而中斷者，若調解之聲請經撤回、被駁回、調解不成立或仲裁
  之請求經撤回、仲裁不能達成判斷時，視為不中斷」，民法第
  129條第2項第2款、第133條定有明文。縱上訴人所稱被上訴人
  於91年7月26日拒絕賠償而調解不成立（原審卷(一)第281頁）屬
  實，依上開規定，視為不中斷，上訴人於93年8 月5日再主張
  依民法第505條之規定請求被上訴人給付承攬報酬400萬元，仍
  已罹民法第127條第7款之2年時效。被上訴人既已為時效抗辯
  ，即得依民法第144條第1項「時效完成後，債務人得拒絕給付
  」之規定拒絕給付，從而，上訴人之請求於法無據，應予駁回
  。
九綜上所述，上訴人依民法第231條、第227條之規定請求被上訴
  人給付如附表編號一至五所示之金額計570萬元、依民法第505
  條之規定請求被上訴人給付如附表編號六所示之400萬元，均
  於法無據，應予駁回，其假執行之聲請亦失所依據，應併予駁
  回。原審駁回上訴人依民法第231條、第271條之規定請求被上
  訴人給付如附表編號一至五所示之金額計570萬元部分，並駁
  回其假執行之聲請，核無不合。上訴意旨指摘原判決此部分不
  當，求予廢棄改判，為無理由，應予駁回。上訴人變更之訴請
  求被上訴人給付如附表編號六所示之400萬元，於法無據，應
  予駁回，其假執行之聲請應併予駁回。
十本件因事證已臻明確，兩造其餘攻擊、防禦方法及所為之立證
  ，與判決之結果不生若何影響，無庸再逐一予以論究，合併敘
  明。
據上論結，本件上訴及變更之訴均為無理由，依民事訴訟法第
449條第1項、第78條，判決如主文。
中    華    民    國    95    年    3     月    7     日
                  民事第十六庭審判長法  官  沈方維
                                    法  官  王淇梓
                                    法  官  湯美玉
正本係照原本作成。
如不服本判決，應於收受送達後20日內向本院提出上訴書狀，其
未表明上訴理由者，應於提出上訴後20日內向本院補提理由書狀
（均須按他造當事人之人數附繕本）上訴時應提出委任律師或具
有律師資格之人之委任狀；委任有律師資格者，另應附具律師資
格證書及釋明委任人與受任人有民事訴訟法第466條之一第一項
但書或第二項（詳附註）所定關係之釋明文書影本。
中    華    民    國    95    年    3     月    8     日
                                    書記官  賴淑真
附註：
民事訴訟法第四百六十六條之一（第一項、第二項）：
對於第二審判決上訴，上訴人應委任律師為訴訟代理人。但上訴
人或其他法定代理人具有律師資格者，不在此限。
上訴人之配偶、三親等內之血親、二親等內之姻親，或上訴人為
法人、中央或地方機關時，其所屬專任人員具有律師資格並經法
院認為適當者，亦得為第三審訴訟代理人。


司法院資訊處製作；財團法人民間司法改革基金會備份。
